【裁判字號】    97,選上訴,5
【裁判日期】    970506
【裁判案由】    違反公職人員選舉罷免法
【裁判全文】
臺灣高等法院高雄分院刑事判決         97年度選上訴字第5號
上  訴  人  臺灣高雄地方法院檢察署檢察官
被      告  丙○○
選任辯護人  張志明律師
            蔡佩樺律師
被      告  甲○○○女（民國33年10月28日生）
            丁○○
            乙○○○女（民國41年10月5日生）
上列上訴人因被告等違反公職人員選舉罷免法案件，不服臺灣高
雄地方法院96年度選訴字第3 號中華民國97年1 月8 日第一審判
決（起訴案號：臺灣高雄地方法院檢察署95年度選偵字第101 號
），提起上訴，本院判決如下：
    主  文
原判決撤銷。
丙○○對於有投票權之人，交付賄賂，而約其投票權為一定之行
使，處有期徒刑貳年，緩刑貳年。褫奪公權壹年，並於98年5 月
6 日前向公庫支付新台幣拾萬元。
甲○○○有投票權人，收受賄賂，而許以其投票權為一定之行使
，處有期徒刑陸月，減為有期徒刑參月，如易科罰金，以新臺幣
壹仟元折算壹日。緩刑貳年，褫奪公權壹年。未扣案新臺幣壹仟
元沒收之，如全部或一部不能沒收時，追徵其價額。
丁○○有投票權人，收受賄賂，而許以其投票權為一定之行使，
處有期徒刑肆月，減為有期徒刑貳月，如易科罰金，以新臺幣壹
仟元折算壹日。緩刑貳年，褫奪公權壹年。未扣案新臺幣壹仟伍
佰元收之，如全部或一部不能沒收時，追徵其價額。
乙○○○有投票權人，收受賄賂，而許以其投票權為一定之行使
，處有期徒刑肆月，減為有期徒刑貳月，如易科罰金，以新臺幣
壹仟元折算壹日。緩刑貳年，褫奪公權壹年。未扣案新臺幣壹仟
元收之，如全部或一部不能沒收時，追徵其價額。
    事  實
一、丙○○係高雄市苓雅區奏捷里里長，係參選高雄市第七屆第
    四選區市議員候選人許崑源「苓雅區南區12里服務團隊」之
    成員。詎其為使許崑源能於民國（下同）95年12月9 日所舉
    辦之高雄市第七屆市議員選舉順利當選，竟基於足以讓候選
    人當選票數之賄選目的，反覆向多數人交付賄賂，約定不行
    使投票權或為一定行使之犯意：(一)於95年10月間某日，設籍
    於奏捷里之選民被告甲○○○聽聞本屆市議員選舉時，有選
    民已取得賄選之金額後，遂前往丙○○位於高雄市○○區○○路140 號住處，出於行求交付賄款之意思向丙○○表示：
    「最近聽人說你這裡有好康的嗎（台語）」等語，丙○○遂
    向甲○○○表示：最近沒有，看看選舉要到時是否會有等語
    ，甲○○○旋即離去；甲○○○復於95年10月間某日，前往
    丙○○處所詢問老人復健免掛號費一事，並詢問好處下來了
    沒，丙○○遂交付新台幣（下同）1000元（未扣案）予甲○○○，甲○○○收受選舉賄款後即離去上址。嗣於高雄市市
    議員參選人選舉號次抽籤決定後之95年11月下旬某日，甲○○○騎乘腳踏車行經高雄市苓雅區奏捷里某處，適遇丙○○
    ，丙○○即向甲○○○表示本屆選舉請支持市議員第5 號候
    選人，甲○○○亦未拒絕而許投票權為一定之行使；(二)95年
    10月間某日，前往設籍於同區奏捷里之丁○○在高雄市○○
    區○○路157 巷23之2 號住處，返還丁○○辦理低收入戶複
    查印章、戶口名簿之時，交付1500元（未扣案）予丁○○收
    受（該戶有投票權人3 人），同時要求丁○○表示本屆選舉
    請投票予市議員參選人許崑源，丁○○亦許以其投票權為一
    定之行使；(三)同年10月至11月間某日，在高雄市市議員選舉
    期間，在苓雅區奏捷里某巷內遇見設籍在高雄市苓雅區奏捷
    里且於在高雄市市議員選舉有投票權乙○○○時，亦交付10
    00元現金予乙○○○，約定投票予第七屆高雄市市議員候選
    人許崑源，乙○○○亦予以收受，而許以其投票權為一定之
    行使。嗣因秘密證人E95041向法務部調查局高雄市調處檢舉
    後，分別傳喚丙○○、甲○○○、丁○○、乙○○○到案後
    ，丙○○於檢察官偵查中分別坦承行賄與收賄而約其投票權
    為一定之行使；甲○○○、丁○○、乙○○○於原審法院坦
    承渠等許以投票權為一定之行使。
二、案經法務部調查局高雄市調處（下稱高雄市調處）移送及臺
    灣高雄地方法院檢察署檢察官自動檢舉偵查起訴。
    理  由
壹、證據能力部分：
一、被告以外之人於偵查中向檢察官所為之陳述，除顯有不可信
    之情況者外，得為證據，刑事訴訟法第159 條之1 定有明文
    。所謂「不可信之情況」，法院應審酌被告以外之人於陳述
    時之外在環境及情況，例如陳述時之心理狀況，有無受到外
    力干擾等，以為判斷之依據（最高法院96年台上字第7499號
    判決參照）。本件共同被告甲○○○、丁○○、乙○○○於
    檢察官偵查中所為之證述，對被告丙○○而言，係被告被告
    以外之人於偵查中向檢察官所為之陳述，而渠等於陳述時，
    被告丙○○均未在場，有報到點名單在卷可憑（見偵(一)卷第
    51 、59 頁、偵(二)卷第18頁），而渠等事後於原審法院及本
    院審理時均未有曾遭強暴、脅迫或其他非法方法取供之抗辯
    ，被告丙○○及其選任之辯護人亦未主張有何不可信之情況
    ，依上開刑事訴訟法之規定，被告甲○○○、丁○○、乙○○○於檢察官偵查中之證述自有證據能力，得援為認定被告
    丙○○犯罪事實之證據。
二、共同被告丙○○於檢察官偵查中之證述，對被告甲○○○、
    丁○○、乙○○○而言，係被告被告以外之人於偵查中向檢
    察官所為之陳述，而共同被告丙○○於陳述時，被告甲○○○、丁○○、乙○○○亦均未在場，有報到點名單在卷可憑
    ，而被告丙○○於原審法院及本院審理時均未有曾遭強暴、
    脅迫或其他非法方法取供之抗辯，是並無不可信之情況，依
    上開刑事訴訟法之規定，被告丙○○於檢察官偵查中之證述
    自有證據能力，得援為認定被告甲○○○、丁○○、乙○○○犯罪事實之證據。
三、除刑事訴訟法第159 條之1 至159 條之3 之情形外，除顯有
    不可信之情況外，公務員職務上製作之紀錄文書、證明文書
    ，亦得為證據，刑事訴訟法第159 條之4 第1 款定有明文。
    卷附有高雄區苓雅戶政事務所檢送有關被告甲○○○、丁○○、乙○○○設籍處所之戶籍謄本，係執行登載戶籍謄變動
    之公務員於執行公務所紀錄，資為戶籍所在等證明之用，為
    公務員所製作之紀錄及證明文書，且與被告甲○○○等是否
    有投票權之待證事實具有關聯性，依上開刑事訴訟法之規定
    ，自有證據能力。
貳、實體部分分：
一、訊據被告丙○○對有於事實欄所示時地分別交付1000元、15
    00元、1000元給甲○○○、丁○○、乙○○○之事實，固坦
    承不諱，惟矢口否認有投票行賄之犯行，辯稱：甲○○○、
    丁○○、乙○○○均係其里民，為弱勢家庭，家境較不好，
    伊係基於善心接濟及慰問而交付金錢，於交付金錢時並未要
    求渠等投票給許崑源云云。另訊據被告甲○○○、丁○○、
    乙○○○對於分別收受被告丙○○所交付之上開現金之事實
    ，固亦坦承不諱，惟亦否認有投票受賄之犯行，被告甲○○○辯稱：伊並沒有要賣票云云；被告丁○○辯稱：丙○○拿
    錢給伊時並沒有說要買票，丙○○平常均會來問我的經濟情
    況如何云云；被告乙○○○辯稱：丙○○拿1000元給伊，並
    沒有說要買票，因為伊在賣早餐，丙○○如果來吃早餐都會
    拿一點錢接濟伊云云。
二、經查：
  (一)被告丙○○分別於95年10月間某日、同年10月至11月間某日
    ，分別在自己之住處、高雄市○○區○○路157 巷23之2 號
    同案被告丁○○之住處、苓雅區奏捷里某巷內先後交給共同
    被告甲○○○、丁○○、乙○○○1000元、1500元、1000
    元之事實，業據其於高雄市調處、檢察官偵查中、原審法院
    及本院審理時坦承不諱（見偵(二)卷第14頁背面、第34-35 頁
    、原審卷第219-221 頁、本院上訴卷第71-72 頁）；核與證
    人即共同被告甲○○○、丁○○、乙○○○於檢察官偵查中
    具結後供述收受款項之情形相符（見偵(一)卷第54、61頁、偵
    (二)卷第19頁）。而被告甲○○○、丁○○、乙○○○上開自
    白亦與被告丙○○上開於檢察官偵查中之證述相符，是被告
    丙○○、甲○○○、丁○○、乙○○○上開自白均與事實相
    符，足堪採信。
  (二)被告甲○○○、丁○○、乙○○○分別設籍於高雄市○○區
    ○○里○○路157 巷29之2 號、157 巷23之2 號、157 巷17
    號，且均係年滿20歲以上之成年人，有高雄區苓雅戶政事務
    所檢送之戶籍謄本在卷可憑（見原審卷第169-174 頁），是
    渠等於高雄市第七屆市議員選舉時，對於第四選區市議員候
    選人而言，係有選舉權資格之人亦堪認定。再者，被告丙○○係高雄市苓雅區奏捷里里長；許崑源係95年12月9 日高雄
    市第七屆市議員侯選人之事實，亦據其自承在卷（見偵(二)卷
    第11頁背面、第26頁）。
  (三)被告丙○○於檢察官偵查中供稱：「（為何拿錢給阿美？《
    指乙○○○》）是我拿阿秋《指丁○○》後1 日另外用紅包
    拿1500元《應係1000元之誤》給她，地點是在她家門前，時
    間是晚上」、「（何時拿給阿秋？）下午，我有用紅包袋包
    著」、「（你是何時跟阿秋講選舉要投給何人？）送1500元
    時有跟阿秋講我們的總顧問許崑源可能要選議員，到時要拜
    託一下」、「（你何時向阿美講選舉要投給何人？）也是拿
    1500元給她時，我跟她講，我們的服務顧問許崑源要出來選
    舉，到時候拜忙一下」等語（見偵(二)卷第34 -35頁）；而被
    告丁○○於檢察官偵查中亦證稱：「（95年10月間丙○○拿
    1500元給妳作何用？）他說給小孩用，我回答他不用了；他
    拿給我就離開」、「（丙○○有無告訴妳投票給何人？）有
    ，他講說票要投給許崑源」等語（見偵(一)卷第52-53 頁）；
    被告乙○○○於檢察官偵查中證稱：「（何時、地拿到500
    元《按係1000元之誤》？）今年10至11月間某日白天，在我
    住的那一里附近巷子」、「我心裡想是與選舉有關」等語（
    見偵(一)卷第61頁），足見被告丙○○交錢給被告丁○○、乙○○○時確同時要求被告丁○○、乙○○○投票給許崑源無
    訛，被告丁○○、乙○○○於檢察官偵查中陳稱係事後遇到
    被告丙○○時，被告丙○○才告以要投票給許崑源；被告乙○○○於原審法院審理時證稱：丙○○事後沒有向伊提起
    1000元的事，亦未拜託伊投票給誰云云，應係為規避己身所
    涉投票收賄罪所為避重就輕及迴護被告丙○○之詞，無可採
    信。被告丙○○交付被告丁○○、乙○○○金錢時，既同時
    要求渠等支持許崑源，而被告丁○○、乙○○○仍予收受，
    則渠等2 人亦有收受賄賂而許以其投票權為一定之行使之犯
    意亦堪認定。
  (四)被告甲○○○於檢察官偵查中證稱：「我問他最近聽人說你
    這裡有好康嗎？他回答說最近沒有，看看選舉要到時是否會
    有；他可能被我問急了，就拿1000元給我」、「我問這樣的
    意思是因為選舉快要到了，聽人風聲是否候選人會送禮物或
    錢」、「丙○○知道我不識字，只會認識號碼，所以在選舉
    號碼抽出來之後，我騎車經過他處，他說要我選5 號等語（
    見偵(二)卷第19-20 頁）；被告丙○○於檢察官偵查中亦供稱
    ：「（為何要交1000元給甲○○○？）她說鄰居都有拿到買
    票錢，我當時向她表示我不幫人家買票，她來了2 次我都沒
    有給他錢，她來第3 次我就從我口袋裡拿出1000元給她」、
    「（甲○○○前2 次來的用意？）她說隔壁別人都有收到買
    票錢」、「是在11月15日侯選人號碼出來後，我才跟她說要
    投給5 號」等語（見偵(二)卷第26、34 -35頁）。參以被告丙○○所陳：交給被告甲○○○1000元是因為被告甲○○○說
    鄰居都有拿到買票錢，且事後亦告知被告甲○○○要求其投
    票給5 號；而被告甲○○○所以向被告丙○○索取財物亦係
    因風聞賄選而向被告丙○○索取金錢等情觀之，被告丙○○
    應係基於對於有投票權之人而交付1000元，而約其投票權為
    一定之行使，被告甲○○○亦係許以其投票權為一定之行使
    無訛。
    綜上所述，被告丙○○、甲○○○、丁○○、乙○○○前開
    事後所辯，均屬避重就輕之詞，不足採信，渠等犯行已堪認
    定。
三、按公職人員選舉罷免法業經於96年11月7 日修正公佈，惟僅
    將原法第90條之1 第1 項之投票行賄罪之條次移至第99 條
    ，犯罪構成要件及刑罰並無更動，自不生比較新舊法問題，
    核被告丙○○投票行賄所為，係犯公職人員選舉罷免法第99
    條第1 項之對於有投票權之人，交付賄賂，而約其投票權為
    一定之行使罪（下稱投票行賄罪）；被告甲○○○、丁○○
    、乙○○○所為，係犯刑法第143 條第1 項之投票收賄罪。
    被告甲○○○行求之犯行應為事後之收受賄賂之行為所吸收
    。按集合犯係一種構成要件類型，亦即立法者針對特定刑罰
    規範之構成要件，已預設其本身係持續實行之複次行為，具
    備反覆、延續之行為特徵，將之總括或擬制成一個構成要件
    之「集合犯」行為；此種犯罪，以反覆實行為典型、常態之
    行為方式，具侵害法益之同一性，因刑法評價上為構成要件
    之行為單數，因而僅包括的成立一罪。其與接續犯之不同，
    在於接續犯所適用之構成要件行為文義本身並不具反覆實行
    之特質，非屬立法規範所定之構成要件類型，於時間及空間
    之緊密關聯性上，亦較之集合犯為嚴格。是除集合犯外，每
    一種構成要件行為皆得以接續犯方式為之，因此集合犯亦有
    喻之為「法定接續犯」者。此與修正前連續犯係指行為人在
    主觀上基於一個概括之犯意，而反覆實行客觀上可以獨立成
    罪之同一罪名之行為者，均尚屬有間。公職人員選舉罷免法
    第99條之1 第1 項所定之對有投票權人交付賄賂或不正利益
    罪之賄選行為，乃行為人基於足以讓候選人當選票數之賄選
    目的，反覆向多數人交付賄賂或其他不正利益，約定不行使
    投票權或為一定行使；是對有投票權人交付賄賂或其他不正
    利益之犯行，於構成要件類型上，本質上已具備反覆、延續
    之行為特徵，其持續多次對有投票權人交付賄賂或其他不正
    利益即為此類犯罪之典型或常態，於刑法評價上自應僅成立
    集合犯一罪，此有最高法院96年度台上字第1494號、第3064
    號判決可資參照。本件被告丙○○雖向被告甲○○○、丁○○、乙○○○等人交付賄賂，而與渠等定約定投票權為一定
    之行使，惟既係基於足以讓候選人當選票數之賄選目的，反
    覆向多數人交付賄賂或其他不正利益，約定不行使投票權或
    為一定行使；是對有投票權人交付賄賂，於構成要件類型內
    ，本質上已具備反覆、延續之行為特徵，其持續多次對有投
    票權人交付賄賂即為此類犯罪之典型或常態，於刑法評價上
    自應僅成立集合犯一罪，公訴人認應分論併罰，尚有未洽。
    被告丙○○於檢察官偵查中即坦承交付現金時有交待被告丁○○、乙○○○投票給許崑源；及係因被告甲○○○風聞賄
    選而向其索取賄款，亦坦承有要求被告甲○○○投票予許崑
    源之犯行，符合偵查中自白之要件，爰依公職人員選舉罷免
    法第100 條第4 項規定減輕其刑。被告丁○○、甲○○○、
    乙○○○於原審法院坦承犯罪（見原審卷第32頁），爰依同
    法第111 條第1 項規定減輕其刑。
四、原審未詳為推求，遽為被告等4 人無罪之諭知，尚有未洽，
    檢察官執此聲明上訴，指摘原判決不當，為有理由，自應由
    本院將原判決撤銷改判。爰審酌選舉乃貫徹民主政治之主要
    機制，苟因金錢之介入，不僅可能扭曲選民真意，甚且敗壞
    社會良善選風，嚴重妨礙民主政治之實現，被告丙○○身為
    基層里長，未戮力維護選風，已有未當，復企圖透過賄選之
    方式，影響選舉之結果，所為已動搖民主政治之基石，惟念
    其於檢察官偵查中坦承犯行，另參酌其賄選之人數並非眾多
    之犯罪情節，教育程度為空中商專畢業等一切情狀；審酌被
    告甲○○○不識字；被告丁○○教育程度為國中補校畢業；
    被告乙○○○為國小畢業，教育程度不高，犯後於檢察官偵
    查中坦承犯行及檢察官求刑意旨等一切情狀，分別量處如主
    文所示之刑；被告丙○○既係犯公職人員選舉罷免法罪章之
    罪，自應依現行公職人員選舉罷免法第113 條第3 項，宣告
    褫奪公權1 年；被告甲○○○、丁○○、陳許慧犯刑法分則
    第6 章之妨害投票罪，且經本院宣告有期徒刑，亦應依公職
    人員選舉罷免法第113 條第3 項規定，宣告褫奪公權1 年。
五、被告甲○○○、丁○○、乙○○○行為後，中華民國96 年
    罪犯減刑條例業於96年7 月4 日公布，於同年月16日施行。
    被告甲○○○等3 人犯罪時間在96年4 月24日前，所犯合於
    中華民國96年罪犯減刑條例之減刑條件，爰依該條例第2 條
    第1 項第3 款減其宣告刑2 分之1 ，並就被告甲○○○、丁○○、乙○○○所減得之刑諭知以1000元折算1 日之易科罰
    金折算標準。被告甲○○○、丁○○、陳許慧所分別收受之
    1000元、1500元、1000元賄賂雖未扣案，亦應各依刑法第
    143 條第2 項規定併宣告沒收，如全部或一部不能沒收時，
    追徵其價額。
六、緩刑部分：被告丙○○、甲○○○、丁○○、乙○○○前此
    未曾受有徒刑之宣告，有臺灣高等法院被告前案紀錄表在卷
    可憑，被告甲○○○、丁○○、乙○○○於原審法院行準備
    程序時坦承犯行，渠等經此偵審程序及科刑之判決當所警愓
    ，信無再犯之虞，而被告丙○○於平日即熱心捐贈，此經證
    人即里民陳思婷、謝寶葉、鄒鳳嬌、鄭瑞祥於原審法院證述
    在卷（見原審卷第203-213 頁），本院認對渠等所宣告之刑
    ，以暫不執行為適當，並均依刑法第74條第1 項第1 款宣告
    緩刑2 年以啟自新，並觀後效，被告丙○○部分併依刑法第
    74條第2 項第4 款之規定，命於98年5 月6 日前向國庫支付
    新台幣10萬元。扣案高雄市苓雅區奏捷里各鄰名單、戶長名
    冊、六星計劃社區治安補助計劃申請表等，均不能證明與本
    件投票行賄有任何關聯性，故不予宣告沒收。
據上論結，應依刑事訴訟法第368 條、第369 條第1 項前段、第
364 條、第299 條第1 項前段，公職人員選舉罷免法第99條第1
項、第3 項、第113 條第3 項、第111 條第1 項，刑法第11條、
第143 條第1 項、第2 項、第41條第1 項前段、第74條第1 項第
1 款、第2 項第4 款、第37條第2 項，刑法施行法第1 條之1 、
中華民國96年罪犯減刑條例第2 條第1 項第3 款、第7 條，判決
如主文。
本案經檢察官陳國全到庭執行職務。
中    華    民    國    97    年    5     月    6     日
                  刑事第七庭    審判長法  官  莊飛宗
                                      法  官  邱明弘
                                      法  官  李嘉興
以上正本證明與原本無異。
本判決關於被告甲○○○、丁○○、乙○○○部分不得上訴；
如不服本判決關於被告丙○○部分，應於判決送達後10日內向本
院提出上訴狀，其未敘述理由者並應於提出上訴狀後10日內向本
院補提理由書（應附繕本）。
中    華    民    國    97    年    5     月    6     日
                                      書記官  郭榮芳
附錄本件判決論罪科刑法條：
《公職人員選舉罷免法第90條之1 第1 項》
對於有投票權之人，行求期約或交付賄賂或其他不正利益，而約
其不行使投票權或為一定之行使者，處3 年以上10年以下有期徒
刑，得併科新臺幣100 萬元以上1000萬元以下罰金。
《刑法第143 條第1 項》
有投票權之人，要求、期約或收受賄賂或其他不正當利益，而許
以不行使其投票權或為一定之行使者，處3 年以下有期徒刑，得
併科5000元以下罰金。


司法院資訊處製作；財團法人民間司法改革基金會備份。
